【裁判字號】    96,交聲,890
【裁判日期】    970609
【裁判案由】    違反道路交通管理處罰條例聲明異議
【裁判全文】
臺灣桃園地方法院交通事件裁定         96年度交聲字第890號
原處分機關  交通部公路總局新竹區監理所中壢監理站
異  議  人  乙○○
上列受處分人因違反道路交通管理處罰條例案件，對於交通部公
路總局新竹區監理所於中華民國96年10月29日以壢監裁字第裁53
-S00000000號所為之違反道路交通管理事件裁決書（原舉發通知
單號碼：南市警交字第S00000000 號），聲明異議，本院裁定如
下：
    主  文
原處分撤銷。
乙○○使用註銷之牌照行駛，處罰鍰新臺幣仟陸佰元，並扣繳
其牌照。
    理  由
一、本件受處分人（下稱異議人）聲明異議意旨略以：
    (一)受處分人所有車牌號碼SIW-860 號（下稱系爭號牌）輕型
      機器腳踏車（下稱系爭機車），前於民國92年至93間，委
      由該使用人即受處分人外甥女售予臺南市之某機車行並請
      該車行辦理報廢手續。
    (二)詎交通部公路總局新竹區監理所下轄中壢監理站（下稱原
      處分機關）於96年10月29日，以系爭機車於同年1 月14日
      在台南市○○○○路秋茂園前有使用註銷牌照行駛之違規
      情事，以壢監裁字第裁53-S00000000號違反道路交通管理
      事件裁決書（下稱系爭裁決書；原舉發通知單號碼：南市
      警交字第S00000000 號，下稱系爭違規通知單）裁處罰鍰
      新臺幣（下同）10,800元並扣繳牌照。而受處分人係於同
      年11月7 日收受系爭裁決書，始知系爭機車遭人騎乘使用
      而有該違規情事，經受處分人於同日向原處分機關機查詢
      ，始知悉該駕駛人為甲○○，受處分人除不認識甲○○外
      ，亦未曾將系爭機車交由甲○○使用，更未曾收受舉發機
      關之違規通知單，受處分人隨即於同年11月9 日填具陳述
      單向原處分機關為異議，仍遭原處分機關於96年12月4 日
      以該站竹監壢字第0963007980號函函復以舉發機關即臺南
      市警察局第四分局（下稱原舉發機關）依法取締，查無違
      誤，令受處分人於96年12月31日前繳納上開罰緩。
    (三)本件受處分人前已將系爭機車委由機車行辦理報廢，對系
      爭機車於上開時地遭甲○○違規騎乘使用全不知情，且受
      處分人亦未曾收受舉發機關之違規通知單，爰聲請撤銷系
      爭裁決書為適法之處分。
二、按「汽車有下列情形之一者，處汽車所有人新臺幣三千六百
    元以上一萬零八百元以下罰鍰，並禁止其行駛：一、…。四
    、使用吊銷、註銷之牌照行駛者。五、…。」，道路交通管
    理處罰條例第12條第1 項第4 款定有明文；而違反道路交通
    管理事件統一裁罰基準及處理細則第2 條第2 項規定之附件
    「違反道路交通管理事件統一裁罰基準表」，就「違反事件
    」為「使用吊銷、註銷之牌照行駛」之違反道路交通管理處
    罰條例第12條第1 項第4 款之違規行為處罰，受處分人在「
    於期限內繳款或到案聽候裁決者」，依該表之「統一裁罰基
    準」暨「備註欄」規定，應處罰鍰「新臺幣3,600 元」、「
    並禁止其行駛，牌照扣繳，汽車當場移置保管，並通知汽車
    所有人限期領回之。」。次按「行為人有本條例之情形者，
    應填製舉發違反道路交通管理事件通知單（以下簡稱通知單
    ），並於被通知人欄予以勾記，其通知聯依下列規定辦理：
    一、當場舉發者，應填記駕駛人或行為人姓名、性別、出生
    年月日、地址、身分證統一編號及車主姓名、地址、車牌號
    碼、車輛種類。被查獲之駕駛人或行為人為受處分人時，應
    於填記通知單後將通知聯交付該駕駛人或行為人簽名或蓋章
    收受之；拒絕簽章者，仍應將通知聯交付該駕駛人或行為人
    收受，並記明其事由及交付之時間；拒絕收受者，應告知其
    應到案時間及處所，並記明事由與告知事項，視為已收受。
    二、受處分人非該當場被查獲之駕駛人或行為人，舉發機關
    應另行送達之。三、…。」、「交通勤務警察或依法令執行
    交通稽查任務人員依前項規定舉發時，應告知駕駛人或行為
    人之違規行為及違反之法規。對於依規定須責令改正、禁止
    通行、禁止其行駛、禁止其駕駛者、補換牌照、駕照等事項
    ，應當場告知該駕駛人或同車之汽車所有人，並於通知單記
    明其事項或事件情節及處理意見，供裁決參考。」，違反道
    路交通管理事件統一裁罰基準及處理細則第11條第1 項第1
    款、第2 款、第2 項分別定有明文。經查：
    (一)本件依系爭違規通知單及原舉發機關臺南市警察局第四分
      局於96年11月23日函復原處分機關查證（即理由欄一、(二)
      所示函文）之該局南市警四交字第09644249720 號函之記
      載，系爭違規通知單係原舉發機關下轄安平派出所員警於
      96年1 月14日22時53分許，在臺南市○○區○○路秋茂園
      前，查獲證人甲○○騎乘已於92年2 月14日註銷系爭號牌
      之系爭機車，有道路交通管理處罰條例第12條第1 項第4
      款規定之違規情形，當場開立系爭違規通知單交證人甲○
      ○收受為舉發等情，固有系爭違規通知單暨上開函文在卷
      可稽；惟依上開道路交通管理處罰條例、違反道路交通管
      理事件統一裁罰基準及處理細則之規定，本件違規行為依
      法既以系爭機車之所有人為其受處分人，舉發機關依法即
      應另對系爭機車之所有人為送達，始能認系爭違規通知單
      合法送達於受處分人而使該通知單記載之應到案日期之記
      載生效，而開始計算。道路交通管理處罰條例第85條規定
      之期間及違反道路交通管理事件統一裁罰基準及處理細則
      規定之自動繳納罰鍰之期限。
    (二)本件經本院函詢原處分機關提供將系爭違規通知單送達受
      處分人之送達資料，經該局以97年4 月14日南市警四交字
      第09744143280 號函函復以「經查本案於96年1 月14日經
      本轄員警攔查駕駛人甲○○騎乘已註銷車牌SIW-86 0號輕
      機車於漁光路秋茂園上，因當時駕駛人甲○○稱該車為朋
      友乙○○借用騎乘，經查證該車並非失竊車輛亦無報銷紀
      錄，除當場查扣該車牌並開立第S00000000 號違規單由駕
      駛人甲○○簽收，因此未再寄送違規單給車輛所有人。」
      等情，有該函文在卷可稽，除已足認舉發機關未依法將系
      爭違規通知單送達受處分人外，證人甲○○於審理中經本
      院訊問結證證稱以「（問）（提示舉發通知單移送聯）通
      知單上簽名是否為你所簽？（答）是。該車是我拿去永源
      機車行修理，車行老闆給我代步（庭呈機車行店名住址：
      …略…）。（問）是否知悉該車號牌被註銷？（答）不知
      道。被警察查到才知道。車子是有車牌但我不知道已經登
      記註銷，隔天我有問機車行老闆說這車子已經被註銷還給
      我騎，老闆跟我說這是一個人放在我這裡的，並說被開單
      沒有關係。…。」、「（問）那天被警察攔下來，你如何
      跟警察回答機車來源？（答）我回答是機車拿去修機車行
      借我代步的。（問）（提示臺南市警察局第四分局回函，
      註：即上開函復）回函稱當日你稱車為異議人借用。（答
      ）我根本不知道有異議人這個人。」等語，難認證人甲○
      ○依行政程序法或道路交通管理處罰條例、違反道路交通
      管理事件統一裁罰基準及處理細則有代受處分人收受送達
      之權限，依上開事證，難認受處分人曾經合法收受系爭違
      規通知單之送達。
    (三)本件系爭違規通知單雖未合法送達受處分人，惟受處分人
      前已經於96年11月7 日收受系爭裁決書，並於同年月9 日
      以陳述書向原處分機關為異議，經原處分機關受理查處後
      ，認原舉發機關舉發無誤受處分人陳述為無理由，另定期
      命受處分人限期繳納罰鍰等情，有受處分人陳述書及原處
      分機關函文在卷可稽，是本件姑不論原處分機關未發覺原
      舉發機關漏未合法送達系爭違規通知單之違法，原處分機
      關於作成系爭裁決書後，既受理受處分人以陳述書所為異
      議，就系爭違規通知單未合法送達、系爭裁決書之未依道
      路交通管理處罰條例第8 條第2 項及違反道路交通管理事
      件統一裁罰基準及處理細則第37條暨行政程序法第102 條
      規定之陳述意見權之瑕疵，依行政程序法第114 條第1 項
      第3 款之規定，已經補正。是本件爭點厥在於異議人以系
      爭機車已委由機車行辦理報廢，其非駕駛人且未將系爭機
      車交由甲○○駕駛，是否有理？系爭裁決書裁處內容是否
      適法。
    (四)按以「本條例之處罰，受舉發違反道路交通管理事件之受
      處罰人，認為受舉發之違規行為應歸責他人者，應於舉發
      違反道路交通管理事件通知單應到案日期前，檢附相關證
      據及應歸責人相關證明文件，向處罰機關告知應歸責人，
      處罰機關應即另行通知應歸責人到案依法處理。逾期未依
      規定辦理者，仍依本條例各該違反條款規定處罰。」，道
      路交通管理處罰條例第85條第1 項固有明文規定，惟公法
      上負擔權利義務主體，基於依法行政及法律保留原則，應
      以各法規所明定之主體為限，除相關法規明文規定於特定
      條件下容許變更該主體之外，不得以民事法律關係主張變
      更公法上權利義務歸屬主體；是本條項規定之受處罰人得
      檢附事證資料主張受舉發之違規行為應歸責於他人者，應
      限於同條例第7 條之2 第4 項規定之於逕行舉發而以汽車
      所有人為被通知製單舉發之情形、或同條例各處罰條文已
      明定受處罰人可舉證免責之情形（如同條例第21條之1 第
      4 項、第22條第2 項、第29條第3 項、第29條之2 第1 、
      2 項、第30條第2 項等規定），至於，受處罰人與汽車駕
      駛人、汽車所有人或其他第三人間所生之民事上之請求，
      應由受處罰人就其所受損害依民事法律關係向實際應負責
      之人為請求，尚難認受處分人得依本條項主張免責。
    (五)查以，本件違反道路交通管理處罰條例第12條第1 項第4
      款之違規行為，係以汽車所有人為處罰主體，且同條例亦
      未有汽車所有人得將處罰責任轉嫁於實際行為人之規定，
      是本件受處分人以其前已將系爭機車賣予車行並託請車行
      辦理報廢手續之抗辯，除難認得依同條例第85條第1 項規
      定主張免責外，本件系爭號牌註銷事由，係因系爭機車前
      失竊而依道路交通安全規則第33條第3 項規定辦理註銷，
      惟於尋獲後，並未再辦立重行申領牌照等情，有系爭機車
      之機車異動歷史查詢資料一份在卷可稽，而辦理汽車報廢
      ，應踐行填具異動申請書，向公路監理機關辦理報廢登記
      並繳還牌照等程序，道路交通安全規則第30條第1 項亦定
      有明文，自難認受處分人僅以其將系爭機車託交車行處理
      即可免除其對系爭機車究有無完成報廢登記之行政上責任
      ，是受處分人就本件違規行為仍有應受行政罰之過失責任
      ，原處分機關自得依法為裁罰。
    (六)然查以，本件系爭違規通知單因未合法送達於受處分人而
      有未使受處分人陳述意見之瑕疵等情，已如前述，就未使
      受處分人陳述意見之瑕疵，雖因原處分機關受理受處分人
      陳述書而已經補正，惟原處分機關就未合法送達系爭違規
      通知單以致受處分人未能於系爭違規通知單記載之應到案
      日期前到案之瑕疵，未依受處分人收受系爭裁決書及提出
      陳述書異議之時間，參照違反道路交通管理事件統一裁罰
      基準及處理細則第15條規定之違規通知單記載應到案期間
      之規定，以本件受處分人因未受合法送達而無法到案，依
      於期限內繳款或到案聽候裁決之標準改裁罰最低罰鍰，仍
      認受處分人係屬逾應到案期限六十日以上，維持系爭裁決
      書裁處之最高罰鍰，顯係有違誤，有撤銷改裁之事由。
四、綜上所述，原處分機關就本件違規行為，就受處分人未合法
    受送達系爭違規通知單致不知到案期日，以受處分人逾應到
    案期限六十日以上為由，以系爭裁決書裁處以最高罰鍰，查
    係有違誤，是系爭裁決書既有此部分之瑕疵，自應由本院依
    道路交通管理處罰條例第89條及道路交通案件處理辦法第20
    條前段規定，撤銷系爭裁決書，參照違反道路交通管理事件
    統一裁罰基準表規定裁罰基準，裁處如主文第二項所示。
據上論斷，應依道路交通管理處罰條例第87條第2 項，道路交通
案件處理辦法第20條，裁定如主文。
中    華    民    國    97    年    6     月    9     日
                    交通法庭  法  官  陳世旻
以上正本證明與原本無異。
如不服本裁定，應於送達後5 日內，向本院提出抗告狀。
                              書記官  劉玉梅
中    華    民    國    97    年    6     月    9     日


司法院資訊處製作；財團法人民間司法改革基金會備份。
